【裁判字號】    91,上,378
【裁判日期】    920715
【裁判案由】    返還價金
【裁判全文】
臺灣高等法院臺中分院民事判決  九十一年度上字第三七八號
    上  訴  人
    即被上訴人  甲○○
    法定代理人  乙○○
    訴訟代理人  丙○○
右當事人間請求返還價金事件，上訴人對於中華民國九十一年九月十一日臺灣臺中地
方法院九十一年度訴字第一四○九號第一審判決提起上訴，本院判決如左：
      主      文
原判決關於命上訴人全友建設股份有限公司應給付被上訴人甲○○新台幣壹佰玖拾肆
萬仟肆佰貳拾柒元，及民國九十一年五月一日起至清償日止，按年息百分之五計算
之利息，及該部分假執行之宣告，暨訴訟費用之裁判均廢棄。
右開廢棄部分，被上訴人甲○○在第一審之訴及假執行之聲請均駁回。
上訴人甲○○之上訴及假執行之聲請均駁回。
第一、二審訴訟費用由上訴人即被上訴人甲○○負擔。
      事      實
甲、上訴人即被上訴人甲○○（以下簡稱上訴人）方面：
一、聲明：求為判決：(一)原判決關於不利上訴人部分廢棄。(二)右廢棄部分，被上訴人
    即上訴人（以下簡稱上訴人）全友建設股份有限公司（以下簡稱全友公司）應再
    給付上訴人新台幣（下同）壹佰零柒萬陸仟伍佰柒拾元整，及自民國（下同）
    九十一年四月二十三日起至清償日止，按年息百分之五計算之利息。(三)前項給付
    上訴人願供擔保，請准宣告假執行。(四)訴訟費用，均由被上訴人負擔。
二、陳述：除與原判決記載相同者，茲引用之外，補稱：
    (一)查原審以系爭房地買賣契約如經上訴人甲○○履行，依目前建築業之景氣，上
      訴人全友公司將獲有約百分之六之利潤，已經上訴人全友公司自承為由，認定
      本件違約金應減至一百二十七萬六千五百七十三元【0000000＋00000000×0.6
      ＋62312＝0000000元】為相當，固非無見。惟查：
    (1)以目前房地產景氣低迷之事實觀之，上訴人全友公司是否仍有百分之六之利潤
      ，實令人質疑，上訴人否認之。
    (2)雖上訴人全友公司言詞辯論狀第五點稱：「按成本之計算係以待售戶之成本＋
      營業成本已售戶＋營業費用累加而得。」按即上訴人全友公司自行製作之待售
      土地變動明細表及待售房屋變動明細表所示，系爭房地之成本，除營業費用外
      ，計為一千七百三十八萬九千六百二十五元，營業費用則為七十四萬元，故系
      爭房地總成本為一千八百一十二萬九千六百二十五元，買賣價金為二千零三十
      萬元，利潤為二百一十七萬零三百七十五元，占百分之十‧六九云云，惟此顯
      屬無稽，不足信採。蓋：
    上訴人全友公司上開論述乃以勤業會計師事務所製作之財務報告及上訴人全友
      公司甲○○自行製作之待售土地變動明細表、待售房屋變動明細表為基礎。
    惟查，上訴人全友公司既自稱成本之計算係以待售戶之成本＋營業成本已售戶
      ＋營業費用累加而得，惟為何於計算系爭房地之成本時，卻均以待售土地變動
      明細表及房屋變動明細表之數據為基礎，此計算式已屬可議。
    再者，上開待售土地變動明細表及待售房屋變動明細表均為上訴人全友公司所
      自行製作之表格，缺乏製作依據，是否屬實，不無疑義，故上訴人甲○○否認
      該表格之真實性。此外，所稱營業費用七十四萬元，亦乏根據，仍屬上訴人全
      友公司所自算，故上訴人甲○○亦否認之。
    抑且，如系爭房地確有如上訴人全友公司所稱之上開利潤，則衡情上訴人全友
      公司就已售出之房地而言，應屬獲利甚豐。經查，依勤業會計師事務所製作之
      財務報告中之損益表觀之，足以明顯發現上訴人全友公司不管是八十九年度或
      九十年度均屬虧損狀態，既係如此，上訴人全友公司竟仍稱在系爭房地足以獲
      得百分之十‧六九之利潤云云，此顯與實情相悖，根本不足採信，且依財務報
      告所示之待售房地明細表觀之天池成本為九億五千二百八十四萬八千元，惟市
      價僅為九億三千五百六十二萬七千元，足顯天池之成本已高於市價，如此豈可
      能獲利。
    末查，上開財務報告製作，即在本件涉訟之前即已製作完成，故如上訴人全友
      公司引用財務報告分析後所稱獲利十‧六九屬實者，則上訴人全友公司於原審
      自應早已引用，豈會於原審自承獲利百分之六，益見上訴人全友公司有關系爭
      房地之利潤分析，根本是缺乏一致，殊難令人信服。
    據上所陳，系爭房地究竟是否獲有利潤，上訴人全友公司仍未盡舉證之責，且
      觀之上訴人全友公司八十九年度及九十年度之損益表均呈虧損狀態及待售房地
      之成本高於市價之情形，應足以相信就系爭房地而言，上訴人甲○○並無獲利
      之情況。
    (3)復以，縱然系爭買賣契約如經上訴人甲○○依約履行，上訴人全友公司將獲得
      百分之六之利潤，惟上訴人全友公司之上開利潤，實不應全數認為係上訴人全
      友公司之損失。蓋系爭房地如嗣經上訴人全友公司再出售，上訴人全友公司仍
      可能因而獲得一定之利潤，故如將上開百分之六之利潤全數列為損失，上訴人
      全友公司則可能有重覆獲得利潤之情事，故將百分之六之利潤全數認為係上訴
      人全友公司之損失，而要求上訴人甲○○賠償者，顯然失之公允。
    (4)再者，設若系爭買賣契約因上訴人甲○○違約，上訴人全友公司將受有百分之
      六之利潤損失屬實者，則其損失金額應為一百二十一萬四千二百六十一元【00
      000000 －0000 0×0.06＝0000000元】而非一百二十七萬六千五百七十三元。
    (二)末以，上訴人甲○○之所以不願繼續履行系爭買賣契約，乃起因於上訴人全友
      公司之營造廠商，即上訴人全友公司一再標榜之曾經榮獲ＩＳＯ九○○二品質
      認證之貫竑營造股份有限公司，於施工期間出現財務危機無力繼續施作導致停
      工，而對此情事，上訴人全友公司竟隱瞞而未告知上訴人甲○○，嗣上訴人全
      友公司雖更換營造商復工施作，惟在趕工施作之情形下，令上訴人甲○○質疑
      其施工品質等所致，惟此部份僅陳述意見，不打算請求鑑定，故本件違約情事
      ，縱可歸責於上訴人甲○○，惟上訴人全友公司亦應有可歸責之事由。是以，
      本件應將上開情事一併審酌，始公平允當。
    (三)上訴人全友公司上訴理由第一點指陳系爭違約金之約定並無過高情事云云，顯
      無理由，蓋兩造契約第二十條第二項固約定，買方違反第六條第二項及第十五
      條規定者，賣方得沒收依房地總價款百分之二十計算之金額，但該沒收之金額
      超過已繳款者，則以已繳價款為限，買賣雙方並得解除本契約：
    (1)惟查，系爭房地之自備款僅四百零六萬元，其餘一千六百二十四萬元均以向銀
      行貸款繳交，而上訴人甲○○已繳交自備款三百二十二萬元，約佔自備款之八
      成，竟因部份給付遲延，即遭上訴人全友公司視為違約金而全數沒收，足徵此
      項違約金顯然過高。
    (2)復以，依上開契約條款約定，無寧係指在房地總價百分之二十之價金範圍內，
      繳款越多者，一但違約，則被沒收之金額將越高，如此豈是公平，益見上開違
      約金條款約定之不合理。
    (3)末以，系爭買賣契約簽訂後至解約之日止，僅被上訴人甲○○負有繼續繳款之
      義務，上訴人全友公司並不須因兩造契約之簽訂而多支出任何費用，雖上訴人
      全友公司仍繼續施工，惟縱上訴人甲○○未購買，上訴人全友公司亦一樣繼續
      施工，故縱然上訴人全友公司得要求上訴人全友公司給付違約金，則其金額應
      以上訴人甲○○所繳交之訂金二十萬元為限，始符公平原則，故超過二十萬元
      之部份，即三百零二萬元之價金，上訴人全友公司顯然無繼續受領之法律依據
      。據上足見，系爭違約金之約定顯然過高。
    (四)復以，上訴人全友公司補充理由狀第一點稱，系爭標的物上訴人全友公司已於
      九十一年十一月十三日另行出售予案外人丁○○，出售價金扣除車位價及裝潢
      價為一千二百六十八萬元整，上訴人全友公司受有價差損失達五百五十二萬元
      整云云，並提出買賣合約書影本乙份為證。惟查，上訴人全友公司將系爭房地
      再行出售所受之價差損失列入系爭合約解除之所受損害，顯無理由。蓋：
    (1)按房地產價值之高低及漲跌，除房地所在位置、發展潛力、建材及環境等因素
      外，另買賣雙方個人主觀因素、社會經濟發展、市場景氣榮枯等，均影響甚大
      。故上訴人全友公司主張於兩造間買賣契約解除後，如將上訴人甲○○購買之
      房地轉售與他人可能所受之跌價損失，應由上訴人甲○○賠償云云，已有可議
      。
    (2)且按民法第二百六十條規定解除權之行使，不妨礙損害賠償之請求，並非積極
      的承認有新賠償請求權發生，不過規定因其他原因已發生之賠償請求權，不因
      解除權之行使而受妨礙，故因契約消滅所生之損害，並不包括在內，因此該條
      所規定之損害賠償請求權，係專指因債務不履行之損害賠償而言（最高法院五
      十五年台上字第二七二七號判例參照）。故違約金之約定雖不因契約之解除而
      隨同消滅，惟依民法第二百六十條規定意旨推之，其因契約解除所生之損害，
      並不在斟酌之列（最高法院八十六年度台上字第一○八四號判決參照），本件
      上訴人全友公司雖主張因上訴人甲○○違約不買，受有房屋跌價之損失，核屬
      契約解除後將來可能發生之損害，並非上訴人甲○○因不履行債務於解除契約
      前所生之損害。從而，上訴人全友公司主張系爭房屋跌價損失為其所受損害，
      顯不足採。
    (五)再者，上訴人全友公司另主張「系爭房地係應上訴人甲○○之要求，大幅度變
      更原設計格局，如需回復原狀勢須支出鉅額費用云云，亦顯無理。蓋：
    (1)系爭房屋之室內格局雖應上訴人甲○○之需求而施作，惟此乃被上訴人於雙方
      合約有效期間行使合約權利之所為，此觀系爭合約第十一條第一項所載：「買
      方若有要求室內隔局變更時，於簽約七日內提出申請，逾期即視為放棄第一次
      工程變更之權利」內容即明，既然變更原規劃隔局係上訴人甲○○之權利，則
      上訴人全友公司豈可將之列為所受損害，足見上訴人全友公司主張之不合理。
    (2)再者，上訴人甲○○購買系爭房地時，仍屬預售階段，故所謂原隔局，僅屬紙
      上作業。亦即，上訴人甲○○依合約規定要求隔局變更時，根本未發生已施作
      之隔局打掉重新施作之所謂變更隔局之事實，足見並無如上訴人全友公司所言
      回復原狀之問題。
    (3)甚且，系爭房屋經變更隔局後，上訴人全友公司尚需退還上訴人甲○○價金六
      萬二千三百十二元，足見室內隔局雖應上訴人甲○○之需求而變更部分原設計
      ，惟此部分本屬上訴人全友公司出售系爭房屋予上訴人甲○○時，被包含在兩
      造合約中，而上訴人全友公司亦以此房價作為違約金之計算基礎，顯見上訴人
      全友公司將回復原設計，隔局之費用列為上訴人甲○○債務不履行所造成之損
      害云云，要無理由。
    (4)尤其，室內隔局縱有不同，惟如何判定其價差，全繫之於個人之主觀認定，毫
      無客觀標準可言。於此，上訴人全友公司實難證明上訴人甲○○要求變更隔局
      後，房屋之價值降低。
    (5)末查，系爭房屋迄今仍未回復原狀且已轉售他人，故根本無回復原狀所產生之
      費用發生，故上訴人全友公司並無所謂回復原設計隔局之損失情事，至為顯豁
      。
    (六)另上訴人全友公司復主張，依兩造合約條款第六條規定，上訴人甲○○須給付
      渠利息及遲延利息共四十二萬八千七百一十九元整，如本件違約金  鈞院認為
      過高者，就過高之部分主張以此利息及遲延利息請求權為抵銷云云。惟查，上
      訴人全友公司上開主張，亦無理由。蓋：
    (1)按利息債權對於原本債權具有從屬性，故原本債權之發生、消滅、無效或撤銷
      ，及於利息債權。查系爭合約既經上訴人全友公司解除在案，則基於解除契約
      回復原狀之法律效果，上訴人全友公司對上訴人甲○○自無買賣價金之請求權
      。職此，利息債權當失所附麗。
    (2)復按，違約金有屬於懲罰之性質者，有屬於損害賠償約定之性質者，本件違約
      金如為懲罰之性質，於上訴人甲○○履行遲延時，被上訴人除請求違約金外，
      固得依民法第二百三十三條規定，請求給付遲延利息及賠償其他之損害，如為
      損害賠償約定之性質，則應視為就因遲延所生之損害，業已依契約預定其賠償
      ，不得更請求遲延利息賠償其損害（最高法院六十二年台上字第一三九四號判
      例足稽）。經查，本件約定違約金之性質，乃屬損害賠償預定之性質，此亦為
      上訴人全友公司所自承。職是，如  鈞院認為上訴人全友公司上開利息債權並
      未因契約解除而失所附麗者，則關於遲延利息債權部分，核上開判例所示，亦
      不得向上訴人甲○○請求，並主張抵銷。
    (七)末關於上訴人全友公司所稱之銀行貸款利息損失部分，亦屬無理。蓋上訴人全
      友公司向銀行貸款係上訴人全友公司因興建全友天池資金不足而向銀行辦理融
      資所致，要與上訴人甲○○無關，亦即縱上訴人甲○○未向上訴人全友公司購
      買房地，亦無影響上訴人全友公司向銀行繳納貸款利息之事實，更何況上訴人
      全友公司所稱之利息損失仍屬自系爭合約解除後所發生，則核上開最高法院五
      十五年台上字第二七二七號判例及八十六年度台上字第一○八四號判決所示，
      仍非屬上訴人甲○○因不履行債務於解除契約前所生之損害。
三、證據：援用第一審所提證據。
乙、上訴人全友公司方面：
一、聲明：求為判決：(一)原判決除免假執行部分外，關於命上訴人全友公司給付上訴
    人甲○○壹佰玖拾肆萬仟肆佰貳拾柒元，及其法定利息，與該部分假執行之宣
    告暨命負擔訴訟費用部分之裁判均廢棄。(二)右廢棄部分，上訴人甲○○在第一審
    之訴及其假執行之聲請均駁回。(三)第一審廢棄部分及第二審訴訟費用部分，均由
    被上訴人負擔。
二、陳述：除與原判決記載相同者，茲引用之外，補稱：
    (一)不爭執部分：
    (1)系爭房地買賣總價計二千零三十萬元整（包含車位價款元整）。
    (2)本件因上訴人甲○○違約，上訴人全友公司沒收其已繳價金計三百二十二萬元
      整。
    (二)爭執部分：
    (1)價差損失部分：
    查系爭房地上訴人全友公司已於九十一年十一月十三日另行出售予訴外人丁○
      ○，買賣價金（扣除車位價款及裝潢款）為一千二百六十八萬元整，迄九十二
      年三月底止，丁○○已依買賣契約繳交第一期至第四期之款項計三百三十四萬
      元整，餘款一千三百三十四萬元則由丁○○自行向銀行申請貸款支付（目前由
      銀行審核中，待銀行核准後補提貸款申請資料），足見上訴人全友公司提出之
      買賣契約書所載買賣總價款為真實，上訴人全友公司確受有差價損失達五百五
      十二萬元整，茲就前開事實舉證說明之：
    I買賣契約總價一千九百零六萬元整，係包括車位價款四百萬元整（買受人不一
      定購買車位或僅購買單一車位，故應扣除車位價金再作比較）及裝潢款二百三
      十八萬元，而裝潢款部分依上訴人全友公司與買受人（即訴外人丁○○）簽立
      之協議書約定如買受人取消裝潢委託，上述之裝潢款將自房地總價扣除，系爭
      房地訴外人事後並未委託上訴人全友公司裝潢，上訴人全友公司並已開立「營
      業人銷貨折讓證明單」予訴外人丁○○，足見上訴人全友公司出售系爭房地總
      價僅一千二百六十八萬元。
    II訴外人丁○○已依買賣合約末頁付款明細表之約定，以本人名義之支票繳交三
      百三十四萬元整，有上訴人全友公司開立之銷售發票、製作之「銷售收款分戶
      明細表」（末筆金額三十八萬部分為外水、外電、外瓦斯、代書費、管理基金
      等預收款，非屬買賣價金之乙部）及中國信託商業銀行中港分行存摺內兌現記
      錄可參照佐證，附卷買賣契約內載之系爭房地買賣價金屬實。
    III系爭房地現正辦理過戶中，預計於四月十八日完成移轉登記，屆時將提供土地
      及建物謄本憑供查證。
    次查，最高法院五十五年台上字第二七二七號判例雖謂：民法第二百六十條規
      定解除權之行使，不妨礙損害賠償之請求，並非積極的承認有新賠償請求權之
      發生，不過規定因其他原因已發生之賠償請求權，不因解除權之行使而受妨礙
      ，故因契約消滅所生之損害，並不包括在內，因此該條所規定之損害賠償請求
      權，係專指因債務不履行之損害賠償而言云云。惟查：
    I依目前不動產價格呈下滑趨勢，且成屋之價格通常低於預售屋之價格觀之，系
      爭房地於上訴人甲○○違約時對上訴人即已造成損害，僅其跌價損失之金額須
      至實際出售時始能確定，故並非因契約解除而生之新賠償請求權。
    II另前揭判例亦說明民法第二百六十條之損害賠償請求權係專指債務不履行之損
      害賠償，依民法第二百一十六第一項規定包括所受損害及所失利益，系爭房地
      之價差損失亦可視為係上訴人全友公司之所失利益，蓋如上訴人甲○○履約則
      上訴人全友公司可多獲得如差價之買賣價金，且其差價金額亦已具體確定。
    III系爭買賣契約既已約明如買方違約時，買方得沒收已繳價金充作損害賠償，即
      係意謂包括另行出售之差價損失，否則如任買方於訴訟中主張差價損失非賣方
      得請求之損害，則此契約條款之約定顯屬具文，買方得恣意解約（因解約成本
      低於房價下跌），致失違約金為契約之確保之本旨。
    末查，現行不動產交易實務，均有如系爭房地買賣契約第二十條沒收違約金之
      約定，上訴人甲○○於購屋時亦未就此條款表示異議，且本件沒收價款僅為房
      地總價百分之十五，亦與現行內政部公告之預售屋買賣定型化契約範本規定百
      分之十五相符，足見違約條款之規定符合公平原則及交易慣例，應為雙方當事
      人共同遵守。另民法第二百五十二條應於違約金顯然過高時，始由法院依職權
      或當事人之聲請核減之，若違約金與損害金額或有差異，但非「顯然」時，則
      應尊重當事人之契約自由及當事人自治之原則。
    (2)上訴人甲○○於上訴人全友公司解除契約前，因遲繳價金應依買賣合約之規定
      給付遲延利息部分：查依合約條款第六條規定，被上訴人應依買賣合約書附件
      「付款明細表」所載日期、金額依約定期給付，逾期則應給付上訴人全友公司
      日息萬分之五之遲延利息，依上訴人甲○○實際繳款狀況計算，須給付上訴人
      全友公司利息、遲延利息達四十二萬八千七百一十九元整，此係於契約解除前
      已發生之利息及遲延利息請求權，不因契約解除而受有影響，且亦與違約金無
      關，鈞院如認違約金之約定過高，就過高之部分上訴人主張以利息、遲延利息
      請求權為抵銷。
    (3)上訴人全友公司因上訴人甲○○違約，致解除契約後，須多繳付之銀行貸款利
      息：
    系爭房屋如上訴人全友公司依約於九十年十一月辦理交屋並結清尾款，上訴人
      全友公司自可免再繳納銀行利息，惟因上訴人甲○○之違約，致上訴人全友公
      司須多繳付自九十年十二月起之利息，此部份上訴人全友公司自屬受有損害。
    上訴人甲○○抗辯此屬解除契約後新生之賠償請求權，然如前所述，姑且不論
      此部分是否屬民法第二百六十條之損害賠償，惟上訴人全友公司確因上訴人甲
      ○○之違約致受損害，審酌違約金是否過高時不能置之不論，且此亦符合當事
      人約定違約金之本意。
    (4)回復原狀支出費用部分：此部分因訴訟中系爭標的已出售，故上訴人全友公司
      所受損害已以差價損失之面向呈現，上訴人全友公司就此部分不再主張。
    (5)系爭房地銷售利潤部分：查上訴人全友公司因上訴人甲○○之違約致喪失預期
      利潤，茲就銷售系爭房地之成本及利潤，計算及舉證說明如左：
    按成本之計算係以待售戶之成本＋營業成本（已售戶）＋營業費用累加而得，
      所謂待售戶係指未售戶之營建成本加計興建過程中之利息支出；營業成本係指
      已售戶之營建成本加計利息支出；營業費用係指該建築個案之廣告費用、銷售
      獎金及薪資等，合先敘明。
    次按系爭房地於九十年九月完工，故計算系爭房地之利潤自應以九十年度之財
      務資料為準據較為合理，故以下說明即以九十年度財務報表為基準。
    前開財務報表係就全案之成本及利潤而作，為還原系爭房地之成本，故以前開
      財務報表製作基礎之待售房地變動明細表（證物五待售土地變動明細表及證物
      六待售房屋變動明細表）來分析，依「勤業會計事務所」製作之前開財務報表
      頁三十一：待售房地明細表「天池」案之成本（即前述待售戶之成本）九億五
      千二百八十四萬八千元加計頁四十六：營業成本明細表「天池」案成本（即前
      述營業成本）二億六千四百八十八萬五千元，共計十二億一千七百七十三萬三
      千元，與證物五：「待售土地變動明細表」末頁總金額四億一千二百一十六萬
      九千一百八十九元及證物六：「待售房屋變動明細表」末頁總金額八億零五百
      五十六萬四千二百三十三元，共計十二億一千七百七十三萬三千四百二十二元
      ，兩相比較吻合，足見證物四及證物五之資料屬實。
    依證物四及證物五首頁戶號：Ａ２６Ｕ（即系爭房地）系爭房地之成本（除營
      業費用外）計為一千七百三十八萬九千六百二十五元。
    營業費用部分：上訴人全友公司之九十年度全部個案之營業費用總計為一億五
      千四百萬七千元，「全友天池」個案則為六千三百五十九萬元，而該案共計建
      坪達一二三三九坪，系爭房地為一四三˙四七坪，故營業費用應分擔七十四萬
      元（因各戶大小不一，故以坪數大小比例分攤營業費用較合理）。
    綜上說明，系爭房地總成本為一千八百一十二萬九千六百二十五元，買賣價金
      為二千零三十萬元，利潤為二百一十七萬零三百七十五元，占百分之十˙六九
      。
    至上訴人甲○○抗辯依財務報表顯示八十九及九十年度上訴人公司營業呈虧損
      狀態，惟查財務報表所表示者係上訴人全友公司全部經營狀況，系爭房地之個
      案「全友天池」僅為上訴人全友公司諸多個案中之一，以此論斷本案虧損實有
      誤解。
    (6)就系爭房屋變更設計前及變更設計後之價差毋庸鑑定。
      理      由
壹、程序部分：上訴人全友公司原法定代理人穆椿松已於九十一年五月二十六日卸任
    ，並由乙○○接任，已依法為承受訴訟，核無不合，先於敘明。
貳、實體部分：
一、上訴人甲○○主張：(一)上訴人甲○○於八十九年六月四日與上訴人全友公司簽訂
    房地買賣契約書（下稱系爭契約），向上訴人全友公司購買坐落台中市○○區○
    ○段八六○、八六一地號等二筆土地及其上由上訴人全友公司興建之「全友天池
    」編號Ａ棟第二十六加第二十七層房屋，並地下一樓之編號四二、四三號平面停
    車位二位（下稱系爭房地），買賣總價金為二千零三十萬元。嗣至九十年四月十
    日上訴人甲○○已陸續繳款三百二十二萬元後，上訴人全友公司無故停工達二個
    月之久，經上訴人甲○○查證得知乃原負責營造之「貫竑營造股份有限公司」出
    現財務危機，惟上訴人全友公司竟隱瞞情事另更換其他營造商復工興建，惟在趕
    工施作之情形下，施工品質已令人堪慮，及上訴人全友公司標榜通過ＩＳＯ九○
    ○二品質認證之營造水準亦不復見，以致影響上訴人甲○○繼續繳款購買系爭房
    地之意願，而未繼續繳款。未料，上訴人甲○○多次要求上訴人全友公司提出合
    理說明如何擔保施工品質及原廣告內容所示之大廳水幕造景設置疑慮，上訴人全
    友公司除未予明確說明外，竟於九十一年一月二日以上訴人甲○○拒絕繳款為由
    ，函知上訴人甲○○解除系爭買賣契約，並沒收上訴人甲○○已繳交之三百二十
    二萬元價款。(二)按系爭契約第二十條第二項固約定：「買方違反第六條第二項及
    第十五條規定者，賣方得沒收依房地總價款百分之二十計算之金額，但該沒收之
    金額超過已繳款者，則以已繳款價款為限，買賣雙方並得解除契約」等語，惟按
    違約金額過高者，法院得減至相當之數額，民法第二百五十二條定有明文。經查
    ，系爭房地之自備款僅四百零六萬元，其餘一千六百二十四萬元均以貸款方式繳
    交（詳如系爭契約第十五條第一項）。而上訴人甲○○已繳交自備款三百二十二
    萬元，竟因部分給付遲延，即遭上訴人全友公司視為違約，而將已繳價金全數沒
    收，足徵此項違約金顯然過高，是以依上開規定，請求法院將違約金予以酌減，
    超出酌減後金額之部分，上訴人全友公司顯然無繼續受領之法律依據，而依民法
    第一百七十九條不當得利之規定，請求上訴人全友公司返還三百二十二萬元及其
    利息；(三)上訴人全友公司所辯：系爭房地應上訴人甲○○要求予以變更室內格局
    ，上訴人全友公司將來出售其他客戶時，勢將回復至原設計，估計須花費二百三
    十五萬元云云，要與事實不符。蓋系爭房屋係預售屋，上訴人甲○○購買時雖有
    預定格局，但未施作，且室內格局雖經上訴人甲○○需求而變更施作，但上訴人
    全友公司尚須退還（追減）價金六萬二千三百十二元，故上訴人全友公司以該回
    復原設計格局之費用列為上訴人甲○○債務不履行所造之損害云云，顯不合理。
    且迄目前為止，上訴人全友公司尚未將系爭房屋之室內格局回復，則上訴人全友
    公司所提出之估價單即難資為損失之證明。又室內格局雖已變更施作，對於上訴
    人全友公司而言，仍具有經濟價值，上訴人全友公司得連同房屋主結構一併出售
    ，故上訴人全友公司並無所謂回復原設計格局之損失。此外上訴人全友公司辯稱
    其已將系爭房地再行出售，蒙受差價之損失，且於未出售前尚須擔負銀行貸款利
    息支出，惟房地產跌價部分，此係契約解除後可能發生之損害並非契約解除前所
    生之損害，而上訴人全友公司應負擔銀行貸款支出，則係上訴人全友公司資金不
    足而向銀行辦理融資所致，要與上訴人甲○○無關；又上訴人全友公司稱上訴人
    甲○○遲延給付價款所生之利息主張抵銷云云，查系爭合約既經上訴人全友公司
    解除在案，則基於解除契約回復原狀之法律效果，上訴人全友公司對上訴人甲○
    ○自無買賣價金之請求權，而其利息債權當失所附麗；且本件違約金依契約預定
    其賠償，不得更請求遲延利息賠償其損害，其主張抵銷於法無據，是上訴人全友
    公司以上開事由，抗辯本件違約金並無過高之情，均不足採信。
二、上訴人全友公司則以：(一)上訴人全友公司以上訴人甲○○拒絕繳款之事由，於九
    十年一月二日以存證信函解除系爭買賣契約，並沒收上訴人甲○○已繳價款充作
    違約金，參照民法第二百五十四條規定、系爭契約第二十條之約定，並無不當。
    (二)上訴人甲○○指稱本件違約金過高，請求酌減云云，惟上訴人甲○○所繳價金
    三百二十二萬元，其中之一百五十萬元係買賣契約簽訂時，上訴人甲○○交付予
    上訴人全友公司之定金，依民法第二百四十九條第二款之規定，上訴人甲○○自
    不得請求返還此部分之金額。又此部分既屬定金之性質，亦無違約金過高酌減之
    問題。另依最高法院七十九年台上字第一九一五號判例：「約定之違約金過高者
    ‧‧‧出於債務人之自由意思，已任意給付，可認債務人自願依約履行，自不容
    其請求返還」，本件系爭契約條款既載明有違約情事時，買方已繳價款，賣方得
    沒收充作損害賠償額預定之違約金，可認上訴人甲○○明知其繳付之價金將來違
    約時，將作為賠償上訴人全友公司之損失，則上訴人甲○○自不得請求返還。(三)
    本件違約金並無過高情事：(1)系爭房屋已依上訴人甲○○之需求予以變更原設計
    格局，若上訴人全友公司回復至原設計格局估計至少需支出二百六十三萬餘元，
    上訴人甲○○如認本件約定違約金過高者，自應負舉證之責。(2)系爭房地上訴人
    全友公司已於九十一年十一月十三日另行出售予訴外人丁○○，買賣價金（扣除
    車位價款及裝潢款）為一千二百六十八萬元，迄九十二年三月底止，丁○○已依
    買賣契約繳交第一期至第四期之款項計三百三十四萬元，餘款一千三百三十四萬
    元則由丁○○自行向銀行申請貸款支付，足見上訴人全友公司提出之買賣契約書
    所載買賣總價款為真實，上訴人全友公司確受有差價損失達五百五十二萬元；(3)
    依最高法院八十八年度台上字第九四三號判決理由亦指出：「‧‧‧原審未斟酌
    系爭土地買賣價金高達六千四百萬元‧‧‧遽認系爭違約金以減為五十萬元為相
    當，尚嫌速斷」等語，本件房地買賣價金達二千餘萬元，上訴人全友公司沒收之
    價金僅佔百分之十五，依不動產交易實情自屬合理。(四)依系爭契約第六條規定，
    上訴人甲○○應依「付款明細表」所載日期、金額，依約定期給付，逾期則應給
    付上訴人全友公司日息萬分之五之遲延利息。而依本件上訴人甲○○實際繳款狀
    況計算，上訴人甲○○尚須給付上訴人全友公司利息及遲延利息達四十二萬八千
    七百十九元。若認本件違約金有過高情事，就過高部分，上訴人全友公司主張以
    利息、遲延利息請求權為抵銷；(4)上訴人全友公司因上訴人甲○○違約，致解除
    契約後，須多繳付之銀行貸款利息，此屬上訴人全友公司確因上訴人甲○○之違
    約致受損害，審酌違約金是否過高時不能置之不論；(5)系爭房地總成本為一千八
    百一十二萬九千六百二十五元，買賣價金為二千零三十萬元，利潤為二百一十七
    萬零三百七十五元，占百分之十˙六九，上訴人甲○○之違約致受損預期利潤，
    依此計算違約金並非過高，故請求駁回上訴人甲○○之訴。
三、兩造不爭執之事實：
  (一)上訴人甲○○於八十九年六月四日與上訴人全友公司簽訂「全友天池」房地買賣
    契約書一件，上訴人甲○○向上訴人全友公司購買編號Ａ棟第二六加二七層房屋
    及坐落土地，並地下室編號四二、四三停車位二位，約定房地總價為二千零三十
    萬元。上訴人甲○○自備款為四百零六萬元，其餘一千六百二十四萬元為銀行貸
    款。
  (二)八十九年十一月間，因上訴人甲○○變更系爭房屋室內格局，經兩造核算總價應
    退費六萬二千三百十二元。
  (三)迄至九十年四月十日止，上訴人甲○○已陸續繳款三百二十二萬元，此後即未依
    約繳付其餘各期款項，上訴人全友公司乃於九十一年一月二日以台中何厝郵局第
    二號存證信函，解除買賣契約，並依契約第二十條第二項之約定沒收上訴人甲○
    ○已繳交之三百二十二萬元作為違約金。
四、得心證之理由：
  (一)按契約當事人為確保債務之履行，得約定債務人於債務不履行時，應支付違約金
    ，民法第二百五十條第一項定有明文。約定之違約金額過高者，法院得減至相當
    之數額，同法第二百五十二條亦定有明文。然違約金是否過高，應依違約金係屬
    懲罰性質或屬於損害賠償預定之性質而有不同。若屬前者，應依一般客觀事實、
    社會經濟狀況及當事人所受損害情形，以為酌定標準；若屬後者，則應依當事人
    實際上所受損失為標準，酌予核減（最高法院八十七年度台上字第二五六三號判
    決參照）。
  (二)查兩造所不爭執之房地買賣契約書第二十條第二項約定：「買方（即上訴人甲○
    ○）違反第六條第二項（經賣方即上訴人全友公司以書面通知繳款，逾期二個月
    未按期繳清期款等）及第十五條（銀行貸款約定）規定者，賣方（即上訴人全友
    公司）得沒收依房地總價百分之二十計算之金額，但沒收之金額超過已繳價款者
    ，則以已繳價款為限，買賣雙方並得解除本契約」，有房地買賣契約書影本附卷
    可查（見原審卷第十三頁以下），雖其文義未使用「違約金」等語，惟該條既明
    定為「違約處罰」，另同條第一項關於賣方（即上訴人全友公司）違約時，使用
    「賠償房地總價款百分之二十之違約金」，以及本件上訴人全友公司於九十一年
    一月二日以台中何厝郵局第二號存證信函（見原審卷第四五頁），解除系爭房地
    買賣契約，並陳稱：「依契約第二十條約定沒收上訴人甲○○已繳交之三百二十
    二萬元作為違約金」等語，足見該條項「沒收依房地總價百分之二十計算之金額
    」確為「違約金」之約定。是以，上訴人全友公司辯稱其沒收之上訴人甲○○所
    繳價金三百二十二萬元中之一百五十萬元係系爭買賣契約簽訂時，上訴人甲○○
    交付予上訴人全友公司之定金，並非約定違約金之範圍，自不足取。又依該條第
    三項約定：「買賣雙方當事人除依前二項之請求外，不得另行請求任何損害賠償
    」觀之，足見兩造之真意，無論係賣方或賣方違約，其等以「房地總價款百分之
    二十」計算之違約金（但此金額超過已繳價款，則以已繳價款為限），係屬「賠
    償總額預定性質之違約金」，是以，依前開說明，此種「賠償額預定性質」，應
    依當事人實際上所受損失為標準，核定其相當數額。經查：
  (1)查系爭房地上訴人全友公司已於九十一年十一月十三日另行出售予訴外人丁○○
    ，買賣價金（扣除車位價款及裝潢款）為一千二百六十八萬元，有房地買賣契約
    書影本附卷可查（見本院卷第五五頁以下），上訴人甲○○對此買賣事實亦不爭
    執（本院卷第二三六頁），，而該買賣契約總價一千九百零六萬元整，係包括車
    位價款四百萬元整（買受人不一定購買車位或僅購買單一車位，故應扣除車位價
    金再作比較，即上訴人甲○○買受價格應減少二百一十萬元）及裝潢款二百三十
    八萬元，而裝潢款部分依上訴人全友公司與買受人（即訴外人丁○○）簽立之協
    議書約定如買受人取消裝潢委託，上述之裝潢款將自房地總價扣除，有協議書影
    本附卷可查（見本院卷第六三頁），足見上訴人全友公司出售系爭房地總價僅一
    千二百六十八萬元，是上訴人全友公司確受有差價損失扣除人全友公司尚須退還
    （追減）價金六萬二千三百十二元計算，達五百四十五萬七千六百八十八元，堪
    以認定。次查民法第二百六十條規定解除權之行使，不妨礙損害賠償之請求，雖
    非積極的承認有新賠償請求權之發生，不過規定因其他原因已發生之賠償請求權
    ，不因解除權之行使而受妨礙，故因契約消滅所生之損害，並不包括在內（最高
    法院五十五年台上字第二七二七號判例參照），惟屬於損害賠償預定性質違約金
    之酌減，既應依當事人實際上所受損失為標準，自與民法第二百六十條規定解除
    權之行使及損害賠償之請求無關，故實際上所受損失應包括因契約消滅所生之損
    害在內。經查：兩造訂約後，上訴人甲○○依約分期繳款至九十年四月十日始未
    繼續繳款，而當時不動產價格已呈下滑趨勢，為眾所週知之事，故系爭房地於上
    訴人甲○○違約時對上訴人即已造成損害，而賠償之範圍依民法第二百一十六第
    一項規定包括所受損害及所失利益，系爭房地之價差損失亦可視為係上訴人全友
    公司之所失利益，蓋如上訴人甲○○履約則上訴人全友公司可多獲得如差價之買
    賣價金故也。
  (2)上訴人全友公司以依合約條款第六條規定，上訴人甲○○應依買賣合約書附件「
    付款明細表」所載日期、金額依約定期給付，逾期則應給付上訴人全友公司日息
    萬分之五之遲延利息，依上訴人甲○○實際繳款狀況計算，須給付上訴人全友公
    司利息、遲延利息達四十二萬八千七百一十九元，此係於契約解除前已發生之利
    息及遲延利息請求權，不因契約解除而受有影響，且亦與違約金無關，如認違約
    金之約定過高，就過高之部分上訴人主張以利息、遲延利息請求權為抵銷等語，
    經查違約金之約定是否過高既應依當事人實際上所受損失為標準，核定其相當數
    額，則上訴人全友公司此部份之損失，應以上訴人甲○○如按時繳納分期款時，
    上訴人全友公司所可得存入銀行之利息收入，為其實際所失之利益，而非依約計
    算之遲延利息所得。
  (3)上訴人全友公司另抗辯稱：因上訴人甲○○違約，致解除契約後，須多繳付之銀
    行貸款利息，以系爭房屋如上訴人全友公司依約於九十年十一月辦理交屋並結清
    尾款，上訴人全友公司自可免再繳納銀行利息，惟因上訴人甲○○之違約，致上
    訴人全友公司須多繳付自九十年十二月起之利息，此部份上訴人全友公司自屬受
    有損害等語，經查違約金之約定是否過高既應依當事人實際上所受損失為標準，
    核定其相當數額，已如前述，則上訴人全友公司之實際上所受之損失應為上訴人
    甲○○向銀行貸款用以給付價金，上訴人全友公司之實際損失應為該價金收入所
    可得存入銀行之利息收入，而非多繳付之銀行貸款利息為計算方法。
  (4)至於上訴人全友公司另抗辯稱系爭房地銷售利潤部分，其計算方法為：按成本
    之計算係以待售戶之成本＋營業成本（已售戶）＋營業費用累加而得，所謂待售
    戶係指未售戶之營建成本加計興建過程中之利息支出；營業成本係指已售戶之營
    建成本加計利息支出；營業費用係指該建築個案之廣告費用、銷售獎金及薪資等
    。次按系爭房地於九十年九月完工，故計算系爭房地之利潤自應以九十年度之
    財務資料為準據較為合理，故以下說明即以九十年度財務報表為基準。前開財
    務報表係就全案之成本及利潤而作，為還原系爭房地之成本，故以前開財務報表
    製作基礎之待售房地變動明細表（證物五待售土地變動明細表及證物六待售房屋
    變動明細表）來分析，依「勤業會計事務所」製作之前開財務報表頁三十一：待
    售房地明細表「天池」案之成本（即前述待售戶之成本）九億五千二百八十四萬
    八千元加計頁四十六：營業成本明細表「天池」案成本（即前述營業成本）二億
    六千四百八十八萬五千元，共計十二億一千七百七十三萬三千元，與證物五：「
    待售土地變動明細表」末頁總金額四億一千二百一十六萬九千一百八十九元及證
    物六：「待售房屋變動明細表」末頁總金額八億零五百五十六萬四千二百三十三
    元，共計十二億一千七百七十三萬三千四百二十二元，兩相比較吻合，足見證物
    四及證物五之資料屬實。依證物四及證物五首頁戶號：Ａ２６Ｕ（即系爭房地
    ）系爭房地之成本（除營業費用外）計為一千七百三十八萬九千六百二十五元。
    營業費用部分：上訴人全友公司之九十年度全部個案之營業費用總計為一億五
    千四百萬七千元，「全友天池」個案則為六千三百五十九萬元，而該案共計建坪
    達一二三三九坪，系爭房地為一四三˙四七坪，故營業費用應分擔七十四萬元（
    因各戶大小不一，故以坪數大小比例分攤營業費用較合理）。綜上說明，系爭
    房地總成本為一千八百一十二萬九千六百二十五元，買賣價金為二千零三十萬元
    ，利潤為二百一十七萬零三百七十五元，占百分之十˙六九。上訴人甲○○則以
    ：上訴人上全友公司開論述乃以勤業會計師事務所製作之財務報告及上訴人全
    友公司甲○○自行製作之待售土地變動明細表、待售房屋變動明細表為基礎。
    惟查，上訴人全友公司既自稱成本之計算係以待售戶之成本＋營業成本已售戶＋
    營業費用累加而得，惟為何於計算系爭房地之成本時，卻均以待售土地變動明細
    表及房屋變動明細表之數據為基礎，此計算式已屬可議。再者，上開待售土地
    變動明細表及待售房屋變動明細表均為上訴人全友公司所自行製作之表格，缺乏
    製作依據，是否屬實，不無疑義，故上訴人甲○○否認該表格之真實性。此外，
    所稱營業費用七十四萬元，亦乏根據，仍屬上訴人全友公司所自算，故上訴人甲
    ○○亦否認之。抑且，如系爭房地確有如上訴人全友公司所稱之上開利潤，則
    衡情上訴人全友公司就已售出之房地而言，應屬獲利甚豐。經查，依勤業會計師
    事務所製作之財務報告中之損益表觀之，足以明顯發現上訴人全友公司不管是八
    十九年度或九十年度均屬虧損狀態，既係如此，上訴人全友公司竟仍稱在系爭房
    地足以獲得百分之十‧六九之利潤云云，此顯與實情相悖，根本不足採信，且依
    財務報告所示之待售房地明細表觀之天池成本為九億五千二百八十四萬八千元，
    惟市價僅為九億三千五百六十二萬七千元，足顯天池之成本已高於市價，如此豈
    可能獲利。末查，上開財務報告製作，即在本件涉訟之前即已製作完成，故如
    上訴人全友公司引用財務報告分析後所稱獲利十‧六九屬實者，則上訴人全友公
    司於原審自應早已引用，豈會於原審自承獲利百分之六，益見上訴人全友公司有
    關系爭房地之利潤分析，根本是缺乏一致，殊難令人信服。據上所陳，系爭房
    地究竟是否獲有利潤，上訴人全友公司仍未盡舉證之責，且觀之上訴人全友公司
    八十九年度及九十年度之損益表均呈虧損狀態及待售房地之成本高於市價之情形
    ，應足以相信就系爭房地而言，上訴人甲○○並無獲利之情況等語，經查違約金
    之約定是否過高既應依當事人實際上所受損失為標準，核定其相當數額，而本院
    既以上訴人全友公司於解約後出售系爭房地之差價及其他利息損失，計算其實際
    上所受損失，自已涵蓋其應得之利潤，此部份上訴人全友公司之計算是否屬實，
    即毋庸審酌。
  (5)綜上所述，上訴人全友公司實際上所受損失，應包括上訴人全友公司於解約後出
    售系爭房地之差價損失達五百四十五萬七千六百八十八元，及上訴人甲○○如按
    時繳納分期款時，上訴人全友公司將該款存入銀錢業所可得之利息收入，與上訴
    人甲○○向銀行貸款用以給付價金，上訴人全友公司將該款存入銀錢業所可得之
    利息收入之損失，合計損失超過五百四十五萬七千六百八十八元，而兩造所約定
    計算之違約金僅三百二十二萬元，以該違約金抵充尚不足以彌補上訴人全友公司
    上開損失，而係爭房地現已處分所得之價金為一千二百六十八萬元，則系爭房地
    之現有價值應在一千二百六十八萬元上下，是若上訴人甲○○仍擁有系爭房地，
    其價值顯已縮減五百四十五萬七千六百八十八元，而本件違約金僅三百二十二萬
    元，上訴人甲○○上減少損失二百二十三萬七千六百八十八元，故權衡上開各情
    ，本件違約金以三百二十二萬元計算，尚非過高。
  (三)上訴人甲○○所繳交之三百二十二萬元價款遭上訴人全友公司全數沒收為違約金
    ，依前開說明，該違約金尚非過高，從而上訴人全友公司受領上開價款作為違約
    金，並無不當得利可言，上訴人甲○○基於不當得利之法律關係，請求上訴人全
    友公司應返還已繳價款，為無理由，原審准上訴人全友公司應返還上訴人甲○○
    一百九十四萬三千四百二十七元，及自起訴狀繕本送達翌日即九十一年五月一日
    起至清償日止，按年息百分之五計算之利息，即屬無據，上訴人全友公司為此提
    起上訴請求廢棄原審此部份之判決並駁回上訴人甲○○此部份之請求及假執行之
    宣告，為有理由，應予准許，而上訴人甲○○上訴請求廢原審關於駁回其請求及
    假執行之聲請部分，依上開說明，認為無理由，均應駁回。
五、本件事證已臻明確，兩造其餘攻擊防禦方法，核於本結果不生影響，自毋庸再逐
    一論述， 並此敘明。
據上論結：本件上訴人全友公司之上訴為有理由，上訴人甲○○之上訴為無理由，依
民事訴訟法第四百五十條、第四百四十九條第一項、第七十八條，判決如主文。
中      華      民      國    九十二    年      七      月     十五     日
~B1民事第二庭審判長法  官  童有德
~B2                法  官  蔡秉宸
~B3                法  官  黃永泉
右為正本係照原本作成。
如對本判決上訴，須於收受判決送達後二十日內向本院提出上訴書狀，其未表明上訴
理由者，應於提出上訴後二十日內向本院提出上訴理由書（須按他造人數附具繕本）
，並繳納送達用雙掛號郵票拾份（每份拾肆元）。
上訴時應提出委任律師或具有律師資格之人之委任狀；委任有律師資格者，另應附具
律師及格證書及釋明委任人與受任人有民事訴訟法第四百六十六條之一第一項但書或
第二項（詳附註）所定關係之釋明文書影本。
~B                書記官  林玉惠
中      華      民      國    九十二    年      七      月     十五     日
附註：
民事訴訟法第四百六十六條之一（第一項、第二項）
對於第二審判決上訴，上訴人應委任律師為訴訟代理人。但上訴人或其法定代理人具
有律師資格者，不在此限。
上訴人之配偶、三親等內之血親、二親等內之姻親，或上訴人為法人、中央或地方機
關時，其所屬專任人員具有律師資格並經法院認為適當者，亦得為第三審訴訟代理人
。
                                                                        Ｈ


司法院資訊處製作；財團法人民間司法改革基金會備份。
